臺灣高等法院臺中分院民事判決 
                                     108年度上字第637號
上  訴  人  陳宣翰  
            光明交通有限公司
上  一  人
法定代理人  黃明玲  
共     同
訴訟代理人  張方俞律師
            呂思頡律師
被上訴  人  林文祥  
            吳素華  
共      同
訴訟代理人  施驊陞律師
            張淵森律師
上列當事人間請求損害賠償事件，上訴人對於民國108年9月30日
臺灣彰化地方法院107年度重訴字第120號第一審判決提起上訴，
本院於110年11月9日言詞辯論終結，判決如下：
    主      文
一、原判決關於命上訴人連帶給付被上訴人林文祥超過新臺幣（
    下同）341萬4,056元本息部分，及連帶給付被上訴人吳素華
    超過5萬2,157元本息部分，暨訴訟費用（除確定部分外）之
    裁判均廢棄。
二、上開廢棄部分，被上訴人林文祥、吳素華於第一審之訴均駁
    回。
三、上訴人其餘上訴駁回。
四、第一審（除確定部分外）及第二審訴訟費用由上訴人連帶負
    擔64%，由被上訴人林文祥負擔33%、被上訴人吳素華負擔3%
    。
    事實及理由
壹、程序方面：
    按不變更訴訟標的而補充或更正事實上或法律上之陳述者，
    非為訴訟之變更或追加；在第二審為訴之變更或追加，非經
    他造同意不得為之。但擴張或減縮應受判決事項之聲明者，
    不在此限，民事訴訟法第256條、第446條第1項準用第255條
    第1項第3款分別定有明文。又民事訴訟採處分權主義，原告
    應於起訴時，依民事訴訟法第244條第1項第2款、第3款規定
    ，表明及特定其作為訴訟上請求之訴訟標的及其原因事實、
    應受判決事項之聲明。而同一訴訟標的法律關係下之不同請
    求項目間，在原應受判決事項聲明之範圍內，請求金額之流
    用，尚非法所不許，且無「將原訴變更或追加他訴」之情形
    （最高法院100年度台上字第477號判決意旨參照）。經查，
    本件被上訴人林文祥在原審主張勞動能力減損366萬4,370元
    ，林文祥於上訴程序中將勞動能力減損計算方式分列勞動能
    力減損及工作收入損害二部分，合計主張金額爲261萬427元
    （見本院卷二65頁），核諸上開請求目仍係依同一訴訟標的
    即侵權行為損害賠償之法律關係，就其於不同請求項目間為
    金額之流用，揆諸上揭說明，非屬「將原訴變更或追加他訴
    」之情形，上訴人認係違反爭點簡化協議抑或新提出之攻擊
    防禦方法，容有誤會，附此敘明。
貳、實體方面
一、被上訴人主張：
    上訴人陳宣翰受僱於上訴人光明交通有限公司（下稱光明公
    司）以駕駛營業貨櫃曳引車爲業，於民國105年6月22日上午
    10時22分許，駕駛光明公司所有車號000-00號營業貨櫃曳引
    車（下稱系爭曳引車），行經彰化縣○○市○○00000○里○○道0
    號高速公路之彰化系統儀控匝道出口處時，因未與前車保持
    行車安全距離，因而追撞前方同向同車道由林文祥所駕駛並
    搭載被上訴人吳素華之車號00-0000號自用小客貨車車尾（
    下稱系爭事故），致林文祥受有頸部挫傷合併脊髓損傷併頸
    椎第3/4/5/6/7節間椎間盤突出、腰椎1/2/3節椎間盤突出等
    傷害，及致吳素華受有腦震盪及胸痛等傷害。林文祥因而受
    有支出醫療費用96萬9,701元、看護費用22萬6,000元、就醫
    交通費用1萬3,070元、勞動能力減損（含工作損失）261萬4
    27元（計算方式詳如附表一），及精神慰撫金200萬元之損
    害；吳素華因而受有支出醫療費用2,157元及精神慰撫金30
    萬元之損害。又光明公司為陳宣翰之僱用人，並系爭曳引車
    為光明公司所有，上訴人應負連帶賠償責任。爰依民法第18
    4條第1項前段、第188條第1項、第191條之2、第193條第1項
    、第195條第1項規定，請求上訴人應連帶給付林文祥492萬1
    ,144元、吳素華20萬2,157元，及均自106年5月20日（即起
    訴狀繕本送達最後被告翌日）起至清償日止按年息5%計算之
    利息（被上訴人於原審之聲明逾上開範圍部分，經原審駁回
    其請求，未據被上訴人上訴，未繫屬於本院，不予贅述）。
    其對上訴人上訴之答辯聲明：上訴駁回。
二、上訴人答辯：
　㈠林文祥請求醫療費用部分：林文祥之頸椎手術與系爭事故有
    關，惟國軍高雄總醫院左營分院（下稱左營分院）頸椎手術
    病房費自費2萬3,400元、特殊材料費65萬2,942元部分，因
    非醫療上之必要費用，予以爭執；林文祥之腰椎手術費用25
    萬9,234元與系爭事故無關，又腰椎手術中病房費自費4萬2,
    500元、特殊材料費18萬5,140元部分，因非醫療上之必要費
    用，均予以爭執。
　㈡林文祥請求看護費用部分：林文祥因頸椎手術住院期間之看
    護費用1萬2,000元不爭執；林文祥因腰椎手術住院期間及術
    後出院休養3個月之看護費用21萬4,000元，予以爭執（因腰
    椎手術與系爭事故無關）。    　　　
　㈢林文祥請求就診交通費用部分：林文祥至左營分院就醫搭乘
    高鐵之費用，因非必要費用，予以爭執。
　㈣林文祥請求勞動能力減損部分：依中國醫藥大學附設醫院（
    下稱中國附醫）鑑定結果，僅有林文祥之頸椎永久失能百分
    比38%與系爭事故有關 ，至於腰椎永久失能百分比爲25% 
　　與系爭事故無關。 
　㈤林文祥、吳素華請求精神慰撫金部分：林文祥之精神慰撫金
    以50萬元爲適宜；吳素華之精神慰撫金以5萬元爲適宜。
　㈥依國立臺灣大學醫學院附設醫院（下稱臺大醫院）鑑定結果
    ，林文祥於系爭事故發生前，其頸椎、腰椎已有退化情形，
    林文祥因系爭事故造成傷害，難令上訴人就損害結果負全部
    責任，應類推適用民法第217條規定減輕上訴人賠償責任。
  ㈦上訴聲明：⑴原判決關於命上訴人應連帶給付被上訴人林文祥
    超過53萬8,403元本息部分，及連帶給付被上訴人吳素華超
    過5萬2,157元（上訴人誤載5萬2,175元）本息部分均廢棄。
    ⑵上廢棄部分，被上訴人林文祥、吳素華於第一審之訴駁回
    。
三、兩造不爭執事項（見本院卷一126、378頁，配合判決書之製
    作，於不影響爭點要旨下，依爭點論述順序整理內容或調整
    部分文字用語）：
  ㈠上訴人對於被上訴人負有侵權行為損害賠償責任，且均應負
    全部過失責任（但上訴人主張林文祥之舊疾造成損害的發生
    已擴大，應類推適用過失相抵）。
  ㈡林文祥頸椎傷勢需進行手術與系爭事故有因果關係。
　㈢對於林文祥醫療費⑴彰化秀傳醫院費用3,917元、⑵中國附醫費
    用6,135元、⑶左營分院頸椎手術費用其中1萬5,751元（即扣
    除自費病房費2萬3,400元、特殊材料費65萬2,942元）、⑷美
    容膠600元（以上合計2萬6,403元）及看護費用1萬2,000元
    部分不爭執。
  ㈣對於吳素華醫療費用2,157元部分不爭執。
　㈤林文祥勞動能力減損之比例依照中國附醫鑑定結果之勞動能
    力減損比例計算（包括頸椎38% 、腰椎25% 、腰椎與頸椎合
    併後為54% ）不爭執（但否認腰椎傷勢與系爭事故有因果關
    係）。
　㈥同意林文祥勞動能力減損以每月2萬1,009元計算。　　  　
　㈦對於卷內兩造學經歷、工作及經濟狀況、財力證明等均不爭
    執。  
  ㈧林文祥已受領強制險理賠金額為83萬7,886元。
四、本院之判斷：
  ㈠陳宣翰於上開時、地駕駛系爭曳引車，與林文祥駕駛搭載吳
    素華之汽車發生碰撞，致林文祥、吳素華受傷，陳宣翰因系
    爭事故經本院刑事庭以107年度交上易字第991號判決判處有
    期徒刑5月確定等事實（下稱系爭刑事案件），為兩造所不
    爭執（見本院卷一126頁），且經本院調取系爭刑事案件卷
    宗核閱無誤，堪信為真正。
　㈡林文祥所受腰椎椎間盤突出傷害與系爭事故有因果關係：
  ⑴按侵權行為損害賠償之債，須損害之發生與加害人之故意或
    過失加害行為間有相當因果關係，始能成立。而所謂相當因
    果關係，係指依經驗法則，綜合行為當時所存在之一切事實
    ，為客觀之事後審查，認為在一般情形上，有此環境，有此
    行為之同一條件，均發生同一之結果者，則該條件即為發生
    結果之相當條件，行為與結果即有相當之因果關係（最高法
    院98年度台上字第1953號判決要旨參照）。
　⑵按自認之撤銷，除別有規定外，以自認人能證明與事實不符
    ，始得為之，此觀民事訴訟法第279條第3項自明。故當事人
    或其訴訟代理人對於他造主張之事實，於訴訟上自認，而有
    與卷證資料不符之情形，法院自應依同法第199條規定予以
    闡明（最高法院110年度台上字第218號民事判決意旨參照）
    。經查，兩造於本院108年12月24日準備程序筆錄同意將「
    對於本件刑事判決所認定之事實不爭執」列爲不爭執事項（
    見本院卷一126頁），惟依系爭刑事案件判決記載之犯罪事
    實，認定林文祥之腰椎第2/3椎間盤突出爲系爭事故所導致
    ，就林文祥腰椎椎間盤突出是否與系爭事故有因果關係，此
    爲上訴人自原審起攻防之重點，此由上開不爭執事項㈤仍記
    載「但否認腰椎傷勢與系爭事故有因果關係」可知，所以就
    「對於本件刑事判決所認定之事實不爭執」列爲不爭執事項
    ，明顯與其真意不符，經本院闡明後，上訴人已於言詞辯論
    期日當庭表示並無自認之意（見本院卷二64頁），故上開不
    爭執事項之記載，應不生自認之效力。   
  ⑶依中國附醫鑑定意見書敘述林文祥於系爭事故後之就醫過程
    爲：「林文祥於105年6月22日開車時被後面的卡車撞上，當
    時有繫安全帶，雙手手臂有被電到的感覺，當時無重大外傷
    ，頸痛但無頭痛或肌肉無力現象，被送至彰化秀傳醫院急診
    ，核磁共振檢查顯示有C4-C7椎間盤突出壓迫硬腦膜現象，
    因此轉診中國醫藥大學附設醫院，因病人尋求第二意見而出
    院。於105年6月24日至105年6月30日入住國軍高雄總醫院左
    營分院接受頸椎減壓骨融合內固定手術。術後因持續下背痛
    且感覺緊繃，右大腿痠麻等症狀，經105年8月18日核磁共振
    檢查發現L1-L3椎間盤突出及L4-L5脊椎滑脫，於105年11月7
    日至105年11月24日再度入住左營分院接受腰椎減壓骨融合
    內固定手術。」（見本院卷一321頁），並說明：「病人（
    指林文祥）第1/2及2/3腰椎椎間盤突出，應該是外力導致，
    第4/5腰椎滑脫未必是外力導致。」（見本院卷一322頁），
    所以依中國附醫之鑑定意見，明確肯認林文祥第1/2及2/3腰
    椎椎間盤突出係受外力造成。
　⑷依臺大醫院鑑定意見爲：「病人（指林文祥）接受頸椎手術
    後於105年8月18日接受了腰椎核磁共振的檢查，腰椎核磁共
    振顯示第1/2及第2/3腰椎椎間盤突出，以及第4/5腰椎滑脫
    的情形，第4/5腰椎滑脫為一退化之病變，應於此次事故無
    直接之關聯。而第1/2及第2/3腰椎椎間盤突出之變化，由核
    磁共振上的訊號可見，第1/2腰椎椎間盤突出的情形較為輕
    微，而且表現出來的影像訊號較為慢性的變化，比較偏向退
    化的慢性表現；而第2/3節腰椎椎間盤突出的訊號是一個較
    新的病變，即是一個較新的椎間盤突出，符合該事故發生的
    時序。但是該腰椎核磁共振檢查的時間，已距事故發生時也
    近兩個月的時間，雖然第2/3腰椎有較新發生訊號的椎間盤
    突出，但是並沒有辦法排除掉病人在事故發生後(105年6月
　　26日)到腰椎核磁共振(l05年8月18日）檢查這段時間內，因
    為其他因素而發生腰椎椎間盤突出之情事。」（見本院卷一
    286至287頁）。臺大醫院雖然肯認林文祥第2/3腰椎椎間盤
    突出係新發生非屬慢性退化，但認爲須排除林文祥自105年6
    月26日至l05年8月18日這段時間內，有無其他因素致發生第
     2/3腰椎椎間盤突出，上訴人並未就得以排除系爭事故之其
    他因素舉證證明（見本院卷二63頁）。且依林文祥自105年6
    月30日接受頸椎手術出院後至105年8月17日間僅有至左營分
    院回診，並無至其他醫療院所就醫之紀錄（見系爭刑事案件
    一審卷87頁反面至88頁之門診醫令紀錄明細表），既然無排
    除系爭事故之其他因素，即應認林文祥第2/3腰椎椎間盤突
　　出係外力造成，而與系爭事故有因果關係。
　⑸依左營分院之函覆表示林文祥於頸椎手術後雙上肢之麻痛 感
    已改善，但出院後改門診複查仍遺存頸及下背痛，先行以 
    藥物及物理治療，直至105年8月18日經核磁共振檢查發現L1
    至L3腰椎椎間盤突出，惟因先進行之頸椎手術待病情及頸椎
    之骨融合穩定需時三個月以上，始得再進行腰椎手術，故延
    至105年11月7日始進行腰椎減壓骨融合固定手術等語（見本
    院卷二51至52頁）。因林文祥頸椎手術出院爲105年6月30日
    ，出院後仍有下背痛之情形，而持續以藥物及物理方式治療
    ，直至1個半月後經由核磁共振檢查查知係因第1/2及第2/3
    腰椎椎間盤突出，足認林文祥之第1/2及第2/3腰椎椎間盤突
    出接續於頸椎手術後呈現，時序上與系爭事故仍有關聯。
　⑹綜上，依上開中國附醫、臺大醫院之鑑定意見及左營分院之
    函覆，應可認定林文祥之第1/2及2/3腰椎椎間盤突出症狀與
    系爭事故有因果關係，應無疑義。
  ㈢按因故意或過失，不法侵害他人之權利者，負損害賠償責任
    ；受僱人因執行職務，不法侵害他人之權利者，由僱用人與
    行為人連帶負損害賠償責任；不法侵害他人之身體或健康者
    ，對於被害人因此喪失或減少勞動能力或增加生活上之需要
    時，應負損害賠償責任。不法侵害他人之身體、健康、名譽
    、自由、信用、隱私、貞操，或不法侵害其他人格法益而情
    節重大者，被害人雖非財產上之損害，亦得請求賠償相當之
    金額。民法第184條第1前段、第188條第1項、第193條第1項
    、第195條第1項分別定有明文。經查，陳宣翰駕駛系爭曳引
    車行經系爭事故發生地點，因過失撞及被上訴人，致被上訴
    人各自受有前述傷害，其過失行為與被上訴人所受傷害間，
    具有相當因果關係，而光明公司為陳宣翰之僱用人，關於陳
    宣翰因執行職務，不法侵害被上訴人之身體、健康，自應與
    陳宣翰負連帶賠償責任。從而，被上訴人依上開規定，請求
    上訴人應連帶負損害賠償責任，即屬有據。
  ㈣茲就被上訴人請求上訴人連帶給付損害賠償金額內容，審   
   酌如下：
  ⑴林文祥部分：
  ①醫療費用部分：　 
  ⒈上訴人就此部分抗辯林文祥之腰椎手術費用及與腰椎手術相
    關之修復費用均應予以剔除云云，惟林文祥之腰椎手術與系
    爭事故有因果關係，業據本院認定如前，所以腰椎手術費用
    （除病房自費部分外，詳下述），及與腰椎手術相關修復費
    用（包含美容膠600元、3M免縫膠帶大傷口專用522元、BOA
    複合式短背架7,200元等醫療器材費8,322元），均應予核可
    。
  ⒉左營分院就頸椎手術特殊材料費及自費病房費必要性之答覆
    內容爲：「病患（指林文祥）當年為43歲之青壯年男士，工
    作性質為時常負重以維持家計，受傷後其頸椎自第三至七節
    神經壓迫屬長節之病灶，若以健保骨融合之方式手術，術後
    完全無法正常活動及從事粗重之工作，且頸部會感覺僵硬疼
    痛不適，故選擇活動式之人工椎間盤可保有關節之活動度，
    使得早日回復原來之工作，且可避免因手術導致頸部僵硬等
    不適之後遺症，此等手術較適合正值青壯年患者使用。」、
    「可能當時醫院病床壅塞無健保床，且需儘早入住治療休養
    前提下，病人可能會選擇自費病床(現已無法回溯及證明當
    時之情況)。」（見本院卷一209至210頁），依左營分院之
    函覆內容可認定頸椎手術特殊材料費65萬2,942元之支出對
    林文祥有其必要性，而就自費病房費2萬3,400元之支出，林
    文祥並未與證證明必要性，自應剔除。
  ⒊左營分院就腰椎手術特殊材料費及自費病房費必要性之答覆
    內容，表示特殊材料爲腰椎椎間支架(側開)、膠原蛋白骨骼
    填補物5CC、斯龐嘉止血棉，五件式噴藥杯組；其中人工骨
    架有健保給付，惟林文祥不符合健保申請條件，另人工骨及
    止血劑，健保並無同產品可供使用；且健保可使用之材料效
    果不彰，恐易引起日後之併發症；林文祥亦可使用健保房，
    非必要自費病房（見本院卷二2頁）。依左營分院之函覆內
    容可認定腰椎手術特殊材料費18萬5,140元之支出對林文祥
    有其必要性，而就自費病房費4萬2,500元之支出對林文祥並
    無必要性，自應剔除。
  ⒋依林文祥提出之醫療費單據包括彰化秀傳醫院3,917元、中國
    附醫6,135元、左營分院951,327元、醫療器材8,322元，合
    計969,701元（見附民卷11、13、17、19、21、23頁收據及
    發票），扣除自費病房費2萬3,400元、4萬2,500元，林文祥
    得請求之醫療費用爲90萬3,801元（計算式：969,701－23,40
    0－42,500＝903,801）。
  ②看護費用部分：　　 
  ⒈林文祥進行頸椎手術住院日期自105年6月24日至105年6月30
    日（計6日），看護費用以每日2,000元計算，看護費用支出
    1萬2,000元（計算式：6×2,000＝12,000），此爲兩造所不爭
    執（見不爭執事項㈢），自應准許。
  ⒉林文祥進行腰椎手術住院日期自105年11月7日至105年11月24
    日（計17日），及腰椎手術出院後需專人照顧3個月（計90
    日），此有依左營分院之診斷書記載可憑（見附民卷27頁）
    日），此部分看護費用21萬4,000元（計算式：107×2,000＝2
    14,000元），應予准許。
  ⒊基上，林文祥得請求之看護費用爲22萬6,000元（計算式：12
    ,000＋214,000＝226,000）。
  ③就醫交通費用部分：
 　 依林文祥左營分院之診斷證明書上記載：「避免久站久坐」
    （見附民卷29頁），林文祥至左營分院看診及住院手術，若
    搭乘高鐵以外之交通工具，需時至少2小時以上，對於下背
    痛患者來說確實難以承受，林文祥自有搭乘高鐵之必要，依
    林文祥提出之高鐵收據（附民卷31至35頁）合計爲13,825元
    ，此部分林文祥請求交通費用13,070元，應予准許。
  ④勞動能力減損部分（含工作收入損失）：
  ⒈林文祥為61年8月12日生（參卷附之診斷證明書所示），自稱
    為販賣蔥油餅小吃之攤商，可認通常情形下林文祥之勞動能
    力，可獲得之工資即每年度之法定基本工資，並以此作為勞
    動能力減損之計算基準，應屬適當，上訴人抗辯僅得依系爭
    事故當時法定薪資2萬1,009元計算，即非有據。
  ⒉林文祥於系爭事故發生後至頸椎手術住院期間（即105年6月2
    2日至105年6月30日，計9日）均無法工作，自有無法工作之
    損失，林文祥原以答辯狀主張上開期間應以法定基本工資之
    100%計算工作損失，於本院言詞辯論期日當庭表示減縮以69
    .21%計算工作損失（見本院卷二23頁），未逾林文祥於原審
    主張之勞動能力減損比例69.21%，應屬適當，此部分無法工
    作之損失爲4,362元（計算式：21,009×69.21%×9/30＝4,362
    ，元以下四捨五入，下同）。
　⒊林文祥於頸椎手術結束出院至進行腰椎手術前（即105年7月1
    日至105年11月6日，計4個月又6日），受有勞動能力減損之
    損失，依中國附醫鑑定林文祥勞動能力減損之比例爲54%（
    頸椎38%、腰椎25%、腰椎與頸椎合併後為54%，見不爭執事
    項㈤），林文祥於本院主張依此比例計算（見本院卷二13頁
    ），自屬可採，此部分勞動能力減損為4萬7,648元（計算式
    ：21,009×54%×4＋21,009×54%×6/30＝47,648）。
　⒋林文祥於頸椎手術住院起至腰椎手術結束出院後休養3個月期
    間（即105年11月7日至106年2月23日，計3個月又17日）均
    無法工作，自有無法工作之損失，林文祥原以答辯狀主張上
    開期間應以法定基本工資之100%計算工作損失，於本院言詞
    辯論期日當庭表示減縮以69.21%計算工作損失（見本院卷二
    23頁），未逾林文祥於原審主張之勞動能力減損比例69.21%
    ，應屬適當，此部分無法工作之損失爲5萬1,860元（計算式
    ：21,009×69.21%×3＋21,009×69.21%×17/30＝51,860）。
　⒌林文祥腰椎手術完休養滿3個月之後即自106年2月24日即回復
    工作能力，而受有勞動能力減損之損失，其自106年2月24日
    起至126年8月12日即林文祥65歲止，應以勞動部公布所示各
    年度法定基本工資計算（至高為2萬4,000元），並依中國附
    醫鑑定林文祥勞動能力減損之比例爲54%（頸椎38%、腰椎25
    %、腰椎與頸椎合併後為54%，見不爭執事項㈤），林文祥於
    本院主張依此比例計算（見本院卷二13頁），自屬可採， 
    總計已到期（計至本院言詞辯論終結期日110年11月9日止）
    之勞動能力減損為69萬5,299元（計算式詳如附表二）；自
　　110年11月10日至林文祥年滿65歲即126年8月12日止之未到
    期部分，均以2萬4,000元月薪基準，計算勞動能力減損之比
    例後為1萬2,960元，以年息5%複式霍夫曼計算法（第一年不
    扣除中間利息），核計為180萬9,902元（計算式詳如附表二
    ）。
  ⒍從而，林文祥在勞動力減損部分，上訴人應給付林文祥260萬
    9,071元（計算式：4,362＋47,648＋51,860＋695,299＋1,809,9
    02＝2,609,071），林文祥主張逾此範圍之勞動能力減損，則
    屬無據，不應准許。
  ⑤慰撫金部分：　 
    按精神慰撫金之多寡，應斟酌雙方之身分、地位、資力與加
    害程度，及其他各種情形核定相當之數額，該金額是否相當
    ，自應依實際加害情形與被害人所受之痛苦及雙方之身分、
    地位、經濟狀況等關係決定之（最高法院51年度台上字第23
    3號判決先例意旨參照）。查林文祥因系爭事故受有頸部挫
    傷合併脊髓損傷併頸椎椎間盤突出、腰椎椎間盤突出等傷害
    ，並因此減損勞動能力54%，林文祥目前仍有腰痛、右大腿
    麻、走路久了會有無力感，無法久站、無法負重，平日需服
    用止痛藥，平日在四腳杖協助下可自行走路（見本院卷一32
    1頁中國附醫鑑定意見書記載）， 林文祥忍受上開傷勢之痛
    苦，且造成生活之不便，影響林文祥生理、心理非輕，足見
    林文祥之身體及精神均蒙受痛苦，則林文祥請求上訴人賠償
    非財產上所受損害，於法自屬有據。本院審酌林文祥為高中
    畢業，目前在市場販賣蔥油餅小吃，收入約10萬元，名下無
    不動產（見本院卷一124頁）；林文祥雖於系爭刑事案件認
    定屬於重傷，惟依雲林縣政府於107年1月31日鑑定屬於第7
    類輕度身心障礙者（見系爭刑事案件一審卷二31至70頁），
    又林文祥於左營分院手術治療後於106年8月間已可繼續從事
    販賣蔥油餅之工作 （見原審卷129、130頁之照片），及臺
    大醫院鑑定意見記載林文祥於系爭事故發生前已有頸椎退化
    及第4/5腰椎滑脫退化病變（見本院卷一41頁）等情節；陳
    宣翰為國中畢業，目前擔任曳引車司機，每月薪資約3萬元
    ，名下無不動產等情（見本院卷一123頁)，為兩造陳明在卷
    ，並有稅務電子閘門財產調件明細可參，暨衡量兩造之其餘
    經濟能力、身分、地位等一切情狀，認林文祥請求之精神慰
    撫金，以50萬元為適當，其餘逾此部分之請求，則屬無據，
    不應准許。
　⑥綜上，林文祥得請求賠償之損害數額共計425萬1,942元（計
    算式：醫療費用903,801元＋看護費用226,000元＋交通費用13
    ,070元＋勞動能力減損2,609,071元＋精神慰撫金500,000元＝4
    ,251,942元）。
  ⑦按保險人依本法規定所為之保險給付，視為被保險人損害賠
    償金額之一部分；被保險人受賠償請求時，得扣除之，強制
    汽車責任保險法第32條定有明文。是強制汽車責任保險之被
    保險人於該範圍內之損害賠償責任即因而解免。本件林文祥
    已獲汽車強制責任保險理賠83萬7,886元（見不爭執事項㈧）
    ，林文祥上開因系爭事故所領取之強制汽車得任險自應於本
    件損害賠償請求中扣除，經扣除後，林文祥得請求上訴人賠
    償之數額應為341萬4,056元（計算式：4,251,942－837,886＝
    3,414,056）。
  ⑧至於上訴人抗辯依臺大醫院鑑定意見、中國附醫鑑定意見及
    和信診所之病歷資料(見本院卷一285至287頁、319至324頁
    、系爭刑事案件一審卷一232至243頁），均有記載林文祥於
    系爭事故發生前，其頸椎及腰椎均有退化情形，林文祥因系
    爭事故而進行手術治療，不能完全歸責於上訴人，而主張類
    推適用民法第217條過失相抵規定云云。惟依中國附醫鑑定
    意見已表示林文祥於系爭事故前雖有退化現象，但未達需手
    術治療之程度（見本院卷一322頁)，林文祥係因系爭事故始
    須接受手術治療。且所謂行為當時所存在之一切事實，解釋
    上應包括被害人之特殊體質，此為比較法上普遍承認之「蛋
    殼頭蓋骨（Eggskull）理論」（參王澤鑑著，侵權行為法，
    98年7月出版，第254-255頁），亦即縱被害人患有特殊體質
    或舊疾，在無外力介入下，本不影響被害人之生命、身體及
    健康狀態，因外力介入後，致被害人生命、身體及健康受損
    ，仍應肯認該外力與被害人所受損害間有因果關係，不因被
    害人之特殊體質或舊疾影響因果關係之認定，上訴人仍應就
    林文祥因系爭事故所受傷害負完全過失責任，上訴人將人體
    健康退化比擬成與有過失之抗辯，自屬無據而不足採信。
　⑵吳素華部分：
  ①醫療費用部分：
　  依吳素華提出之醫療費單據合計2,517元（見附民卷37至41
    頁收據），且爲兩造所不爭（見不爭執事項㈣），吳素華得
    請求之醫療費用爲2,517元。
  ②慰撫金部分：
　  查吳素華因系爭事故受有腦震盪及胸痛等傷害，雖然傷勢輕
    微，仍帶給吳素華身體及精神上痛苦，則吳素華請求上訴人
    賠償非財產上所受損害，於法自屬有據。審酌吳素華為高中
    畢業，目前在市場販賣蔥油餅小吃，收入約10萬元，名下有
    不動產（見本院卷一124頁）；陳宣翰為國中畢業，目前擔
    任曳引車司機，每月薪資約3萬元，名下無不動產等情（見
    本院卷一123頁)，為兩造陳明在卷，並有稅務電子閘門財產
    調件明細可參，暨衡量兩造之其餘經濟能力、身分、地位等
    一切情狀，認被上訴人請求之精神慰撫金，以5萬元為適當
    ，其餘逾此部分之請求，則屬無據，不應准許。
  ③綜上，吳素華得請求賠償之損害數額共計5萬2,157元（計算
    式：醫療費用2,157元＋精神慰撫金50,000元＝52,157元）。
五、綜上所述，林文祥、吳素華依侵權行為之法律關係，請求上
    訴人連帶給付各341萬4,056元、5萬2,157元，及均自106年5
    月20日起至清償日止按年息5%計算之利息部分，洵屬有據，
    應予准許；逾此部分之請求，為無理由，應予駁回。從而，
    原審就超過上開應予准許部分，為上訴人敗訴之判決，自有
    未洽，上訴意旨指摘原判決此部分不當，求予廢棄改判，為
    有理由，爰由本院廢棄改判如主文第2項所示。至於上開應
    准許（除已確定部分）部分，原審為上訴人敗訴之判決，並
    無不合。上訴人仍執陳詞，指摘原判決此部分不當，求予廢
    棄改判，為無理由，應駁回其上訴。
六、本件事證已臻明確，兩造其餘之攻擊或防禦方法及所用之證
     據，經本院斟酌後，認為均不足以影響本判決之結果，爰
    不 逐一論列，併此敘明。
七、據上論結，本件上訴為一部有理由、一部無理由，判決如主
    文。 
中　　華　　民　　國　　110 　年　　11　　月　　23　　日
            民事第一庭    審判長法  官  張瑞蘭
　　　　　　　　　              法  官  林孟和
                                法  官  廖穗蓁
正本係照原本作成。　　　　　　　　　　　　　　　　
上訴人敗訴及被上訴人林文祥敗訴部分，均得上訴。
被上訴人吳素華敗訴部分未逾150萬元，不得單獨上訴，但得與
林文祥合併上訴。
如不服本判決，須於收受判決送達後20日內向本院提出上訴書狀
，其未表明上訴理由者，應於提出上訴後20日內向本院提出上訴
理由書狀（均須按他造人數附具繕本）。因疫情而遲誤不變期間
，得向法院聲請回復原狀。 
上訴時應提出委任律師為訴訟代理人之委任狀。具有民事訴訟法
第466條之1第1項但書或第2項之情形為訴訟代理人者，另應附具
律師及格證書及釋明委任人與受任人有該條項所定關係之釋明文
書影本。如委任律師提起上訴者，應一併繳納上訴審裁判費。 
                                書記官  賴玉芬　　　　　　　　　　　　　　　　
中　　華　　民　　國　　110 　年　　11　　月　　23　　日

【附表一】林文祥主張勞動能力減損（含不能工作損失）計算表
期間 法定基本工資 林文祥主張勞動能力減損比例    金額 105年6月22日至105年6月30日（系爭事故發生後至頸椎手術結束）    21,009元 林文祥於110年9月29日答辯狀主張以100%計算，於本院言詞辯論期日當庭減縮以69.21%計算（見本院卷二23、65頁）       4,363元 105年7月1日至105年11月6日    21,009元 依中國附醫鑑定結論54%計算     36,304元 105年11月7日至106年2月23日(腰椎手術住院期間至出院後3個月休養期間）     21,009元 林文祥於110年9月29日答辯狀主張以100%計算，於本院言詞辯論期日當庭減縮以69.21%計算（見本院卷二23、65頁）      51,860元 106年2月24日至106年12月31日    21,009元 依中國附醫鑑定結論54%計算   115,339元 107年1月1日至107年12月31日    22,000元 依中國附醫鑑定結論54%計算   142,560元 108年1月1日至108年12月31日    23,100元 依中國附醫鑑定結論54%計算   149,688元 109年1月1日至109年12月31日    23,800元 依中國附醫鑑定結論54%計算   154,224元 110年1月1日至110年10月5日    24,000元 依中國附醫鑑定結論54%計算   118,800元 110年10月6日至126年6月21日     24,000元 依中國附醫鑑定結論54%計算（ 3,402,387元扣除中間利息，年別單利5%，第一年不扣利息）  1,837,289元 合計    2,610,427元 
　　　　　　　　　　　　　　　　
【附表二】
㈠已到期部分： ①106年2月24日至106年12月31日（以法定基本工資21,009元計算）11萬5,339元 　（計算式：21,009×54%×5/30＋21,009×54%×10＝115,339，元以下四捨五入) ②107年1月1日至107年12月31日（以法定基本工資22,000計算）14萬2,560元 　（計算式：22,000×54%×12＝142,560） ③108年1月1日至108年12月31日（以法定基本工資23,100計算）14萬9,688元 　（計算式：23,100×54%×12＝149,688）　 ④109年1月1日至109年12月31日（以法定基本工資23,800計算）15萬4,224元 　（計算式：23,800×54%×12＝154,224） ⑤110年1月1日至110年11月9日（以法定基本工資24,000計算）13萬3,488元 　（計算式：24,000×54%×10＋24,000×54%×9/30＝133,488） ⑥合計爲69萬5,299元（計算式：115,339＋142,560＋149,688＋154,224＋133,488＝695,299）  　 ㈡未到期部分： 　自本院言詞辯論終結之翌日（即110年11月10日）起至林文祥年滿65歲（即126年8月12日）之未屆期部分（因林文祥年滿65歲之日係126年8月12日，林文祥主張之附表一係計算至126年6月21日，應係誤計，應以林文祥勞動能力終止日即126年8月12日爲計算基準），均以24,000元爲基準，計算勞動能力減損之比例54%後為12,960元，依霍夫曼式計算法扣除中間利息（首期給付不扣除中間利息）核計其金額為180萬9,902元【計算方式為：12,960×139.00000000+(12,960×0.00000000)×(140.00000000-000.00000000)=1,809,901.0000000000。其中139.00000000為月別單利(5/12)%第189月霍夫曼累計係數，140.00000000為月別單利(5/12)%第190月霍夫曼累計係數，0.00000000為未滿一月部分折算月數之比例(2/31=0.00000000)，採四捨五入，元以下進位】。